【裁判字號】    97,消債更,1009
【裁判日期】    980219
【裁判案由】    更生事件
【裁判全文】
臺灣臺北地方法院民事裁定          97年度消債更字第1009號
聲  請  人
即  債務人  甲○○原名戚秀蘭.
                        巷2號.
上列當事人因消費者債務清理事件聲請更生，本院裁定如下：
    主  文
更生及保全處分之聲請均駁回。
聲請費用由聲請人負擔。
    理  由
一、按債務人對於金融機構因消費借貸、自用住宅借款、信用卡
    或現金卡契約而負債務，在聲請更生或清算前，應提出債權
    人清冊，以書面向最大債權金融機構請求協商債務清償方案
    並表明共同協商之意旨，消費者債務清理條例（下稱消債條
    例）第151 條第1 項定有明文。而消債條例所定之前置協商
    程序，其立法目的係因債務人對於金融機構因消費借貸、自
    用住宅借款、信用卡或現金卡契約而負債務，其法律關係較
    單純明確，金融機構並已訂有債務協商機制，使債務人與多
    數債權人間能利用法院程序外解決之協商機制而自主解決其
    債務，如能協商成立，債務人或不須依消債條例聲請更生或
    清算，可因此疏減法院負擔，有效分配司法資源，遂採行協
    商前置主義。復依消債條例第3 條規定，債務人有不能清償
    債務或有不能清償之虞者，始得依消債條例所定更生或清算
    程序，清理其債務。又聲請更生或清算不合程式或不備其他
    要件者，法院應以裁定駁回之，但其情形可以補正者，法院
    應定期間先命補正，復為同條例第8 條所明定。
二、本件聲請人聲請意旨略以：其有不能清償債務情事，前已提
    出債權人清冊，以書面向最大金融機構即台新商業銀行請求
    共同協商債務清償方案，惟因前置協商銀行所提出之金額實
    非聲請人所可負擔而致協商不成立；且其無擔保或無優先權
    之債務總額未逾新臺幣（下同）1,200 萬元，復未經法院裁
    定開始清算程序或宣告破產云云。
三、惟查：
    (一)又消債條例所定協商前置程序之意旨，在使金融機構與債
      務人就特定種類之債務清理事務上，利用法院程序外解決
      之協商機制，為迅速有效之自主性解決。而此一程序之進
      行，有賴當事人間之協力配合，本於誠信為基礎，形成債
      務清理之共識，藉由法院之事後核可，賦予協商內容作為
      執行名義之正當性。苟債務人為直接進入更生程序，而於
      前置協商程序時，故意使協商破裂，雖有債務協商不成立
      之形式，然藉由脫法方式造成此等結論，難謂債務人有進
      行債務清理之誠意可言。
    (二)雖聲請人主張其已踐行前置協商程序，但因未能接受顯足
      以負擔之還款方案，而致前置協商未能成立，並有前置協
      商不成立通知書在卷可稽。然嗣經本院於民國97年12月24
      日以北院隆民人消97年度消債更字第1009號函詢最大債權
      銀行即台新商業銀行有關協商方案及債務人無法負擔之原
      因，經該行於97年12月31日以台新債協97年法字第110076
      號函覆本院說明略以：「…，本行綜合考量其債務償還狀
      況，對於前置協商無擔保債務總額，提供180 期0 ％月付
      金6,605 元及二階段每月5,000 元之還款方案。經多次與
      債務人聯繫溝通及面談還款事宜，惟債務人表示還款期數
      過長，要選擇聲請更生來解決債務，故不願接受本行所提
      供之協商方案，遂本件協商結果不成立。」等語，亦有台
      新商業銀行函附卷可佐，則依前揭函文所載，已難足認聲
      請人有參與前置協商之誠意。
    (三)又本院經審酌聲請人於更生聲請狀所記載，其每月收入約
      為21,500元，每月須支出伙食費約4,000 元、機車維修保
      養費約500元 、機車油費約700 元、人壽保險約9,090 元
      、手機費用約1,300 元、醫療費用支出約300 元、交通費
      用500 元；而聲請人復於98年1 月12日民事補正狀陳稱，
      平常家中開支如房貸、水電費用、小孩教養費均係配偶負
      擔。承上，可知聲請人日常生活支出係以保險費佔其支出
      之最大比例，惟關於保險費支出之部分，聲請人係投保臺
      壽百福還本終身壽險、其母親則係投保國華安心保本終身
      保險，均並非法律強制規定，而係一般大眾為分散風險理
      財投資之社會活動，而聲請更生亦應以維持基本生活為必
      要，在政策上已有健全之全民健康保險照顧情形下，該人
      壽保險費用之支出已非屬必要，理應盡力節省開支，以利
      償債。遑論，聲請人業已自承前揭兩筆保險因須扣除保單
      貸款、墊繳保費及利息後，該保險之保單解約金，約各僅
      剩餘100,000 元、57,530元，其保單所餘價值已屬不高，
      是否仍有繼續繳納之必要，不無疑問。甚且，聲請人尚有
      其他兄弟姊妹共5 人，則依民法第1115條第1 項第2 款規
      定，自應共同分擔聲請人母親所須支出之保險費用，而不
      得任由聲請人主張負擔全部，造成其償債能力減損之歧異
      現象。準此，聲請人每月支出之保險費用9,090 元既非屬
      必要費用，其每月必要支出應僅約為7,600 元（計算式：
      4,000＋500＋700＋1,300＋300＋500＝7,600 ），聲請人
      每月仍餘有13,900元可供運用，但其卻不願接受最大債權
      銀行台新商業銀行所提出180 期0 ％月付金6,605 元及二
      階段每月5,000 元之還款協商方案，堪認聲請人並無參與
      前置協商之誠意，形同未確實踐行前置協商程序。依前揭
      說明，本件更生之聲請，於法尚有未合。
    (四)再者，最大債權銀行台新商業銀行所提出180 期0 ％月付
      金6,605 元及二階段每月5,000 元之還款協商方案，聲請
      人縱依該協商方案之內容為給付後，每月仍有餘款，顯見
      其並無不能清償之情形，故揆諸前揭說明，聲請人聲請本
      件更生亦與消債條例第3 條所定要件，即有未合。
四、綜上所述，聲請人既無參與前置協商之誠意，而其收入扣除
    每月必要支出後，更無不能清償之情形，應屬聲請更生之要
    件不備，且又無從補正，依首揭條文意旨，聲請人逕為本件
    更生聲請，於法尚有未合，應予駁回。又本件更生之聲請既
    經駁回，其保全處分之聲請，即失所附麗，亦併予駁回，附
    此敘明。
五、爰裁定如主文。
中    華    民    國    98    年    2    月    19    日
              民事第四庭    法      官  趙子榮
上為正本係照原本作成
如不服本裁定，應於裁定送達後10日內，以書狀向本院提出抗告
，並繳納抗告費新臺幣1千元
中    華    民    國    98    年    2    月    19    日
                            書  記  官  謝榕芝


司法院資訊處製作；財團法人民間司法改革基金會備份。
